臺灣臺南地方法院民事判決　　　　　　　96年度重訴字第67號
原　　　告　大眾商業銀行股份有限公司
　　　　　　　　　　　10樓之.
法定代理人　甲○○
訴訟代理人　丙○○
　　　　　　丁○○
　　　　　　王振安
被　　　告　戊○○
　　　　　　己○○
　　　　　　乙○○
　　　　　　　　　　　CA 9.
上列當事人間塗銷土地抵押權等事件，經本院於民國96年12月27
日言詞辯論終結，判決如下：
    主  文
確認被告乙○○對於被告戊○○所有坐落臺南市○區○○段五三
一地號土地，於民國八十九年一月三十一日以臺南市台南地政事
務所民國八十九年字號台南土字第０一七九七０號號收件設定登
記權利價值債權額新臺幣佰萬元抵押權及所擔保之債權不存在
。
被告乙○○應將主文第一項抵押權設定登記予以塗銷。
原告其餘之訴駁回。
訴訟費用由被告乙○○、戊○○負擔百分之四十四，餘由原告負
擔。
    事實及理由
甲、程序方面：
一、本件被告經合法通知，無正當理由，均未於最後言詞辯論期
    日到場，核無民事訴訟法第386條各款所列情形，爰依原告
    之聲請，由其一造辯論而為判決。
二、按民事訴訟法第247條所謂即受確認判決之法律上利益，係
    指因法律關係之存否不明確，致原告在私法上之地位有受侵
    害之危險，而此項危險得以對於被告之確認判決除去之者而
    言，故確認法律關係成立或不成立之訴，苟具備前開要件，
    即得謂有即受確認判決之法律上利益，縱其所求確認者為他
    人間之法律關係，亦非不得提起，有最高法院42年台上字第
    1031號、27年上字第316號、52年台上字第1240號判例意旨
    可資參照。本件原告以被告乙○○、己○○對於被告戊○○
    如附表編號一、二所示土地所設定之抵押權，影響其對於被
    告戊○○債權受償權益，因而請求確認系爭抵押權所擔保之
    債權不存在，是以，被告間債權債務關係存否不明之狀態，
    足使原告私法上之地位有受侵害之危險，而此危險並得以對
    於被告之確認判決除去，揆諸前開說明，原告自有提起本項
    確認訴訟之法律上利益。
乙、實體方面：
一、原告主張陳述如下：
  (一)緣被告戊○○於民國85年10月26日邀同訴外人陳淑媛為連帶
    保證人，並陸續向原告申貸數筆借款，於89年5月7日，被告
    戊○○出現繳款延滯情形，幾經催討無效，目前被告戊○○
    尚欠原告新台幣（下同）5,551,703元未為清償，此部份已
    原告已獲確定判決並經鈞院以89年度執當字第21207號執行
    案件核發債權憑證在案。而被告戊○○於分別於88年10月29
    日、89年1月31日勾串被告乙○○、己○○將被告戊○○所
    有附表編號一、二所示土地，向東南及台南地政事務所辦理
    設定抵押權登記。惟查，被告戊○○利用與本公司洽談展延
    貸款的期間，將不動產附表所示之土地設定抵押權予被告乙○○、己○○，實有利用他人名義增加高額設定抵押權，致
    使原告無法受償之嫌，且被告乙○○、己○○迄今皆未聲請
    實施抵押權拍賣抵押物，若謂其間債務關係屬實，並無曖昧
    關係，何人能信。
  (二)按確認之訴非原告有即受確認判決之法律上利益者，不得提
    起。所謂即受確認判決之法律上利益，係指法律關係之存否
    不明確，原告主觀上認其在法律上之地位有不安之狀態存在
    ，且此種不安之狀態，能以確認判決將之除去者而言，本案
    兩造間系爭之抵押權及債權金額，為構成法律關係之重要內
    容，如不訴請確認，原告將無法對系爭土地聲請法院予以執
    行拍賣，不得謂原告在和法上之地位無受侵害之危險。揆之
    首開說明，原告人提起本件確認之訴以排除此項危險，即有
    受確認判決之法律上利益（最高法院52年台上字第1240號、
    52年台上字第1922號判例著有明文）。
  (三)次按債務人欲免其財產被強制執行，與第三人通謀而為虛偽
    意思表示，將其所有不動產為第三人設定抵押權者，債權人
    可依侵權行為之法則，請求第三人塗銷登記，亦可行使代位
    權，請求塗銷登記，最高法院73年台抗字第472號判例著有
    明文。本件被告戊○○與被告己○○、乙○○間所為借款之
    債權行為及抵押權設定之物權行為，均屬為協助被 告戊○○脫產所為通謀虛偽意思表示，該等借款及抵押權設定登記
    契約，既均屬虛偽而自始無效，依該契約所為之抵押權設定
    自亦應失所附麗。據此，被告戊○○原得請求確認該債權及
    為擔保該債權所設定之抵押權不存在，並請求塗銷抵押權之
    設定登記，而原告既為被告戊○○之債權人，被告戊○○迄
    未清償前開連帶保證債務，又怠於行使上開權利原告為保債
    權計，自得依民法第242條規定或依侵權行為法則，代位或
    逕行請求。
  (四)又消費借貸者，謂當事人約定，一方移轉金錢或其他代替物
    之所有權於他方，他方以種類、品質、數量相同之物返還之
    契約。又消費借貸，因金錢或其他代替物之交付，而生效力
    ，民法第474條、及修正前同法第475條定有明文。故一般消
    費借貸契約，具有要物性，須有貸與物之交付。又按當事人
    主張有利於己之證據係指就爭訟事實提出足供法院對其所主
    張者為有利認定之證據而言，若所舉證據，不能對其爭訟事
    實為相當之證明，自無從認定其主張為真正。又主張法律關
    係存在之當事人，就該法律關係發生所須具備之特別要件，
    應負舉證之責任，被告就其主張之事實，不能舉證證明者，
    原告無須就其抗辯之事實，負舉證之責任，此為舉證責任分
    擔之原則。故當事人主張有金錢借貸關係存在，須就其發生
    所須具備之特別要件即金錢之交付及借貸意思表示互相一致
    負舉證之責任，最高法院81年度台上字第2372號判決可參。
  (五)本件被告己○○所提答辯狀及證物，只能說明88年11月3日
    訴外人華僑銀行台南分行被告己○○之支票存款帳戶，提示
    兌現支票號碼000000000號，面額380萬元之支票乙張，惟此
    支票受款人為何人？由何人提示？換言之此支票是否確由被
    告戊○○提示，無法證明，故就消費借貸契約之要物性，即
    貸與物之交付，被告並無提出確實之證據以證明之，其消費
    借貸關系自不存在。又消極確認之訴，應由被告負立證責任
    ，最高法院19年上字第385號判例，依舉證責任分配之原則
    ，對此待證事實無法證明之不利益，自應由被告負擔。
  (六)「本票發票人以相對人所執伊名義簽發之本票三張皆第三人
    所偽造，訴求確認兩造間就該本票債權不存在之判決，雖逾
    非訟事件法第101條第1項所定之期間，惟本票發票人不依該
    條項所定期間提起確認之訴，僅無同條第2項之適用，非謂
    逾此期間即不得起訴」（64年台抗字第242號），依票據法
    第123條規定，對於本票裁定許可強制執行，乃屬非訟事件
    ，並未就該票據關係實體上之權利義務存否為確定，況且，
    本票准許強制執行之民事裁定，僅具執行力，而無與確定判
    決之相同效力，被告自不得僅以其取得之本票裁定而認定其
    與被告戊○○問消費借貸關係之存在。
  (七)並聲明：(一)確認被告戊○○與己○○、乙○○間於(1)88年10
    月29日(2)89年1月31日就不動產附表之土地所設定第一順位
    (1)380萬元(2)300萬元抵押權及該抵押權所擔保之債權不存在
    。(二)被告等就上開不動產所為之抵押權登記應予塗銷。
二、被告己○○則以：88年間同案被告戊○○向被告己○○商借
    380萬元，並同意提供其所有附表編號一所示之土地設定抵
    押與被告己○○以作為借款之擔保。嗣設定抵押後，被告己○○乃發簽其為發票人，票據號碼為0000000000號，付款人
    為華僑商業銀行，金額為380萬元之支票1紙予被告戊○○收
    執，並供其兌領，而借款予被告戊○○。該支票並經被告戊○○提示兌領，有被告己○○之華僑商業銀行支存往來明細
    表1紙及支票存款開戶申請書可參。是被告己○○與被告戊○○間確實有債權債務關係存在。原告空言指摘被告戊○○
    與被告己○○間無債務關係，顯屬無稽，不足採信。又被告
    戊○○因久久不能清償上述380萬元借款，被告己○○已於9
    5年向鈞院提出聲請拍賣上述抵押物之強制執行事件，並經
    鈞院以95年度執字第63494號強制執行中，現已進行至鑑價
    階段，有鈞院96年3月20日民事執行處通知1紙可參。是原告
    毫無憑據妄加猜測被告己○○未實施抵押權拍賣抵押物，顯
    不足取。本件被告己○○與被告戊○○間確實有債權債務關
    係，被告己○○並已據以實施拍賣抵押物，故原告訴請確認
    抵押權不存在顯無理由等語，資為抗辯。並聲明：原告之訴
    駁回。
三、被告乙○○、戊○○經合法通知，均未於言詞辯論期日到場
    爭執，亦未提出書狀為任何聲明或陳述。
四、得心證之理由：
  (一)被告己○○部分：
    (1)原告主張被告戊○○於88年10月29日將其所有附表編號一
      所示之土地，設定系爭380萬元普通抵押權予被告己○○
      等情，為兩造所不爭執，並有原告所提出被告戊○○所有
      附表編號一所示土地之土地登記謄本，及本院依職權所調
      取上開土地登記申請書、土地建築改良物抵押權設定契約
      書等件在卷足憑，堪信為真實。原告雖主張上開抵押權所
      擔保之債權不存在等情，惟為被告己○○所否認，並以前
      揭情詞置辯。是本件原告與被告己○○之爭執之點厥為，
      附表編號一所示土地於88年10月29日之抵押權所擔保之債
      權是否存在？上開抵押權設定，是否被告己○○、戊○○
      間為通謀逃避債權追索，而為虛偽之意思表示？
    (2)本件被告己○○抗辯稱：88年間被告戊○○向其借款380
      萬元，經被告己○○簽發以華僑商業銀行為付款人，票面
      金額為380萬元、票據號碼為0000000000號之支票予被告
      戊○○，經被告戊○○提示兌領，而交付上開借款。被告
      戊○○並同意提供其所有附表編號一所示之土地，設定抵
      押權與被告己○○以作為借款之擔保。嗣被告戊○○因不
      能清償借款，被告己○○即對被告戊○○取得執行名義後
      ，且以本院95年度執字第63494號事件強制執行中等情，
      並提出本院民事執行處通知、支存往來明細表、支票存款
      開戶申請書、華僑銀行本行支票科目日結單等件為證，核
      與本院依原告之聲請向華僑銀行台南分行查詢，被告己○○於88年11月3日簽發，票面金額380萬元，支票號碼0000
      00 0之支票，確由被告戊○○提示兌領之事實相符，此有
      華僑銀行台南分行96年6月4日（96）僑銀南營字第113號
      函暨系爭支票本、反面影本在卷可稽，足見被告己○○所
      稱已將借款380萬元交付予被告戊○○乙節，實堪採信。
    (3)按表意人與相對人通謀而為虛偽意思表示者，其意思表示
      無效，民法第87條第1項前段固有明文，但第三人主張表
      意人與相對人通謀而為虛偽意思表示者，該第三人應負舉
      證之責，最高法院48年台上字第29號判例意旨足憑。本件
      原告另主張被告己○○、戊○○二人間上開抵押權設定行
      為，係基於被告己○○、戊○○二人間之通謀虛偽意思表
      示所為，應屬無效乙節，已為被告己○○所否認，依前開
      說明，原告自應先就附表編號一所示土地所為抵押權設定
      之債權及物權行為係通謀而為虛偽意思表示乙事負舉證責
      任。惟原告並未能就被告己○○、戊○○二人間並無借貸
      或無設定抵押權之真意等情，舉證以實其說，從而，原告
      訴請確認被告己○○對於被告戊○○所有坐落臺南市○區
      ○○○段3000地號土地，於88年10月29日以臺南市東南地
      政事務所88年字號東資地字第028178號收件設定登記權利
      價值380萬元抵押權及所擔保之債權不存在，並請求代位
      被告戊○○塗銷上開不動產之抵押權登記，並無理由，應
      予駁回。
  (二)被告乙○○部分：
    (1)按抵押權為擔保物權，具有從屬性，係為擔保債權而存在
      。普通抵押權需先有債權存在，為擔保債權始得設定抵押
      權，苟於設定抵押權之際尚未有債權存在，則抵押權設定
      契約因無所擔保之債權存在，抵押權即無由成立，自應許
      抵押人請求塗銷該抵押權之設定登記。經查，依原告所提
      出被告戊○○所有坐落臺南市○區○○段531地號土地之
      土地登記謄本，及本院依職權所調取之土地登記申請書、
      土地建築改良物抵押權設定契約書所示，上開土地之抵押
      權應為普通抵押權，此有土地登記謄本、台南市台南地政
      事務所96年4月10日台南地所登字第0960003539號函及檢
      附之土地登記申請書、土地建築改良物抵押權設定契約書
      在卷可參。
    (2)次按抵押權所擔保之債權為金錢借貸債權，若債務人（即
      借款人）否認有借貸關係存在時，應由主張借款債權存在
      之債權人（即貸與人）就有借貸合意及其交付金錢之事實
      負舉證責任；又抵押權為從物權，以其擔保之債權存在為
      發生之要件，契約當事人間除以債權之發生為停止條件，
      或約定就將來應發生之債權而設定外，仍難認其抵押權業
      已成立，揆諸最高法院83年度台上字第1646號、最高法院
      89年度台上字第1086號判決要旨可資參考。次查，依台南
      市台南地政事務所檢附土地登記申請書、土地建築改良物
      抵押權設定契約書，附表編號二所示之土地固有300萬債
      權之普通抵押權設定登記之事實，惟依抵押權從屬性之特
      性，仍須探究其所擔保之債權是否存在。惟本件原告既已
      否認有該借貸債權之存在，揆諸上開判決要旨，被告自應
      就系爭借貸債權存在之事實負舉證之責，惟被告乙○○、
      戊○○既未能舉證以實其說，且被告乙○○自76年9月9日
      出境離台後，迄今均未再入境，而上開抵押權設定登記期
      間（89年1月28日申請登記，並於同年月31日完成登記）
      ，被告乙○○並未返台，則被告乙○○如何於89年借貸30
      0萬元予被告戊○○，並為抵押權設定登記，顯屬可疑。
      是原告主張被告乙○○、戊○○2人間並無借款債權存在
      及系爭抵押權為被告2人通謀虛偽意思表示而設定等情，
      尚屬有據。
    (3)按表意人與相對人通謀而為虛偽意思表示者，其意思表示
      無效；債務人怠於行使其權利時，債權人因保全債權，得
      以自己之名義，行使其權利；民法第87條第1項前段、第
      242條前段分別定有明文。末查，附表編號二土地之系爭
      抵押權既屬被告乙○○、戊○○2人通謀虛偽意思表示設
      定，且被告乙○○、戊○○間亦無系爭抵押權所擔保之債
      權存在，則該抵押權之設定依法應屬無效，而原告為被告
      戊○○之債權人，該抵押權之設定登記對於原告債權之受
      償自有妨害。從而，原告依前揭規定，訴請確認被告乙○○對於被告戊○○所有坐落臺南市○區○○段531地號土
      地，於89年1月31日以臺南市台南地政事務所89年字號台
      南土字第017970號收件設定登記權利價值債權額300萬元
      抵押權及所擔保之債權不存在，並代位被告戊○○請求被
      告乙○○應將主文第一項抵押權設定登記予以塗銷，為有
      理由，應予准許。
五、綜上所述，本件被告己○○、戊○○間確有前揭借款法律關
    係存在，則原告請求請確認被告己○○對於被告戊○○所有
    附表編號一土地所設定登記權利價值380萬元抵押權及所擔
    保之債權不存在，並請求代位被告戊○○塗銷上開不動產之
    抵押權登記，即無理由，應予駁回。又被告乙○○、戊○○
    既未能舉證證明，渠等間確有借貸債權之存在，且系爭抵押
    權設定期間，被告乙○○確未住居台灣，被告乙○○、戊○○就附表編號二所示之土地所設定登記權利價值債權額300
    萬元抵押權，顯係被告乙○○、戊○○2人通謀虛偽意思表
    示設定，且渠等間亦無系爭抵押權所擔保之債權存在，從而
    原告請求確認被告乙○○對於被告戊○○所有附表編號二土
    地所設定登記權利價值債權額300萬元抵押權及所擔保之債
    權不存在，並代位被告戊○○請求被告乙○○應將主文第一
    項抵押權設定登記予以塗銷，為有理由，應予准許。
六、兩造其餘之攻擊或防禦方法及未經援用之證據，經本院斟酌
    後，認為均不足以影響本判決之結果，自無逐一詳予論駁之
    必要，併此敘明。
七、結論：原告之訴為一部有理由、一部無理由，依民事訴訟法
    385條第1項前段、第79條，第85條第1項前段判決如主文。
中　　華　　民　　國　　96　　年　　12　　月　　31　　日
                  民事第一庭  法　官    田幸艷
以上正本證明與原本無異。
如對本判決上訴，須於判決送達後20日內向本院提出上訴狀。
中　　華　　民　　國　　97　　年　　1 　　月　　3 　　日
                              書記官    劉紀君
